【裁判字號】    87,自,996
【裁判日期】    900131
【裁判案由】    妨害自由
【裁判全文】
臺灣臺北地方法院刑事判決                          八十七年度自字第九九六號
    自  訴  人  壬○○
    代  理  人  賴芳玉律師
                林復宏律師
    被      告  己○○○
                乙○○
                丙○○
                癸○○
右列被告因妨害自由案件，經自訴人提起自訴，本院判決如左：
    主  文
己○○○、乙○○、丙○○、癸○○共同以強暴妨害人行使權利，己○○○、乙○○
、丙○○各處有期徒刑肆月，癸○○處有期徒刑參月，如易科罰金，均以參佰元折算
壹日。
    事  實
一、緣己○○○為大榕股份有限公司（下稱大榕公司）監察人，因壬○○接任大榕公
    司董事長後，公司業務不振，帳目不清，銀行存款去向不明，積欠航空站之特許
    費不付，對於台灣中小企銀之貸款，不按期繳付本息，復拒絕及妨礙己○○○陪
    同委任之律師、會計師所為查帳行為等爭議，為求壬○○向股東報告公司資金之
    流向運用、業務財務狀況及如何清償銀行貸款並解任壬○○董事長職務及補選其
    董事遺缺之必要，己○○○遂於民國八十七年六月五日寄發大榕公司召開股東臨
    時會之通知書予股東，並於同年六月廿一日召集股東臨時會，決議解任壬○○之
    董事長職務，並補選大榕公司原總經理乙○○為董事長、第三人丙○○為董事等
    事項，而壬○○並未出席該臨時股東會。嗣後己○○○、乙○○、丙○○為圖早
    日接掌管理公司，與癸○○等多名姓名不詳之成年男子，明知決議後尚未完成公
    司負責人職務交接之際，於八十七年六月二十七日上午，以辦理交接及換手經營
    為由，進入大榕公司位於桃園中正國際機場出境長廊南北側二、三樓。壬○○得
    知消息後趕至現場，己○○○、乙○○、丙○○與癸○○等多名姓名不詳之成年
    男子竟基於犯意聯絡，於同日下午二時許，推由癸○○及其他不知名人士以動手
    推打、拉扯方式（並未成傷），迫使壬○○心生畏懼離開中正國際機場出境長廊
    南北側二樓辦公室及三樓免稅商店區，而妨害壬○○行使經營權、取回私人物品
    及點交財產之權利。
二、案經壬○○提起自訴。
    理  由
一、訊據被告己○○○、乙○○、丙○○及癸○○固就右揭時地至大榮公司一事直承
    無諱，惟均矢口否認有何妨害自由犯行，己○○○辯稱：伊以公司監察人身分到
    場交接，沒有喊打；乙○○以伊乃新任董事長至公司上任為辯；丙○○辯以伊為
    新任副總經理，帶領新員工至公司交接以便繼續營運，又該處為公共空間沒有不
    讓自訴人進入；癸○○則稱係丙○○要伊至大榕公司工作置辯云云。
二、經查：
（一）右揭事實，業據自訴人指訴：「約下午二時左右到達，即見被告己○○○與三
      名不知名人士（嗣查出其中一人為被告癸○○），自訴人詢明伊等來意，其中
      一人答以：我們奉丙○○之命接管公司云云、自訴人復詢以：丙○○在何處？
      伊復答稱：丙○○在樓上商店，自訴人乃擬轉身上樓，即見被告己○○○稱不
      要讓他走。隨即該三名不知名人士即擬強力阻止自訴人前往樓上商店；自訴人
      乘機速往大榕公司之免稅商店，適見丙○○、乙○○在商店處，自訴人詢問被
      告乙○○丙○○等原因，適時己○○○等一干人復趕至現場，乙○○見狀即聲
      稱：把他架走，自訴人加以反抗，乙○○、丙○○、許陳陽子即稱不走、打，
      隨即丙○○等以推打等拳打腳踢方式迫使自訴人離開」、「我聽說宋先生有叫
      人接管公司，我椄電話後，我因塞車，至現場我見被告等人，我問說『為何要
      來接管公司』，丙○○、乙○○說『你什麼都沒有了』，就共同架我走，我同
      事也被打了」等語（見自訴人八十七年十月七日自訴狀及本院八十七年十二月
      九日訊問筆錄）綦詳，核與證人丁○○證稱：「我當天帶魯先生至中正機場，
      就由丙○○等年輕人架者壬○○，並打壬○○，我拉架。己○○○及乙○○也
      喊『給我打』... 我之前幫被告己○○○開車，後來自大榕公司開車。八十七
      年六月二十七日下午我載壬○○到機場去，他下車後我也跟著上去，我看見丙○○、徐開華一人架一邊聯手打壬○○，他們邊打邊將壬○○推出去，我叫他
      們不要打好好說，他們一大群人也聯手打我，」；證人戊○○證稱：「當天我
      在桃園教會接到同事庚○○通知我趕快趕到免稅商店... 約過一小時我再到免
      稅商店時看到丁○○被乙○○等帶領之人打，乙○○、丙○○、己○○○等在
      旁叫他們把他圍著... 當時乙○○帶領之七八人打壬○○」、「當天有暴力情
      形。乙○○丙○○帶了一些人到公司，我下午才從桃園趕至機場（約下午一時
      許），我看到一堆人像不良少年，我上二樓我們二至三樓有扶梯上去，忽有二
      人跟我上去，有一男子開口問我，魯先生在否？我說不在，他自稱是新任董事
      長，要我把錢交出（因我是督導），後就很多人圍過來，巧我機子響我避入廁
      所。於廁所出來後，我看到丁○○被勒住脖子打，魯先生臉也被揮了過去。有
      幾位小姐與我有去拉，乙○○四位男子就叫我走開，我再入廁所才又報警了。
      ... 有一些人圍了過去，就有人喊打，不讓他（壬○○）入大榕公司。」；證
      人庚○○證以：「（八十七年六月二十七日下午三時左右有無在大榕公司經過
      ？）有的，當天壬○○要將大榕公司經營權交給乙○○，下午二時左右，魯帶
      我們至免稅商店要與對方討論交接之事，但沒有碰到對方，我回公司，後來壬○○帶丁○○到三樓入出境長廊，遇見乙○○等人，過約五分鐘，我上三樓長
      廊看見乙○○帶八、九人（不含乙○○本人）當時已有四人左右已把丁○○打
      倒在地，另四五人一旁圍毆壬○○，己○○○、乙○○、丙○○等三人在旁喊
      打」及「看到有一人追打，壬○○一邊退一邊抵擋，當日有看見被告四人在場
      」；宋震華證述：「當天下午在家中接到公司電話到公司，我到公司看到有一
      陌生男子用手架著丁○○頸部，我叫他放開，我說房年紀很大，不要這樣，該
      陌生男子叫我不要動，我就走過去看見壬○○站在店外電梯口，有三四名男子
      看住他，而乙○○己○○○叫我不要管。」、「我上二樓看到三人在拉壬○○
      ，因那些人不是大榕員工，我及過去問乙○○及己○○○有事坐下談不要這樣
      ，他們叫我不要管」等情悉相吻合（見本院八十七年十二月九日、八十九年十
      二月十三日訊問筆錄；臺灣桃園地方法院八十七年度自字第十六號卷第五十頁
      、本院八十八年三月十七日訊問筆錄；臺灣桃園地方法院八十七年度自字第十
      六號卷第二十九頁及本院八十八年四月七日訊問筆錄；臺灣桃園地方法院八十
      七年度自字第十六號卷第五十一頁正面、本院八十八年四月七日訊問筆錄）。
      證人四人雖就何人喊打、何人動手等節略有出入，然其於現場出現時間互有先
      後而當時情況混亂，加之所處位置不同觀察角度所述不免有異，惟四人均對壬○○遭人拉扯、推打及看管等情指證歷歷，且與被告等人亦無嫌隙，前開證言
      應非虛妄。
（二）參以被告四人均自承八十七年六月二十七日上午帶領十一、二人至大榕公司交
      接並同時向經濟部提出公司變更登記事項申請書，同年六月二十九日始為變更
      登記等節，有被告八十七年十二月九日所提答辯狀、大榕股份有限公司變更登
      記事項卡及內政部警政署航空警察局八十九年八月二日（八九）航警刑字第一
      六八八二號函檢附之大榕公司八十七年六月二十七日中正機場臨時工作證申請
      表在卷可考，變更登記尚未完成，負責人亦未移交，則自訴人應有繼續經營之
      權。然被告明知本即與自訴人間有公司經營爭議，詎於變更登記前帶眾前往公
      司；復佐以被告等所帶之三、五人，均為孔武有力、高頭大馬之人，並以冷峻
      的口吻要求該公司收銀台小姐離開，命令員工交出業務資料，而令在場女性職
      員害怕等情，該公司行政經理甲○○只好至航空警察局報警備案等情，此據證
      人即大榕公司行政部經理甲○○到庭結證稱明確（本院八十九年十二月一日訊
      問筆錄），並有內政部警政署航空警察局八十九年十月十二日（八九）航警字
      第二三一三五號函檢附之受理案件紀錄表及大榕公司甲○○、辛○○署名之報
      案書影本在卷可考，苟非被告等人率眾滋事，自訴人豈有自願拂袖而去之理，
      渠等辯稱僅係辦理交接營運云云，其誰能信。矧縱有提前進行交接之必要，僅
      有負責人之變更，由新任董事長隨同監察人前往即足，被告焉需攜帶十數人前
      往，且公司已營運當中，又何需僱請新職員，以何名義雇用，衡情均與常理未
      合。
（三）到場處理警員林清照當日下午一時至三時在北側大樓處理糾紛，四時多又到北
      側，四點半到南側見有人吵架；于德忠則下午二時許與林清造到南側後僅見吵
      架，嗣林清照隨壬○○等人到北側，其留在南側維持秩序至三時十分等情（見
      臺灣桃園地方法院八十七年度自字第十六號卷第一四一頁），已經證人林清照
      、于德中結證在卷，則林清照下午一時至三時究在何處，已值生疑。況證人即
      警員鄭瀛洲亦證陳當天南北兩側均有狀況發生，發生情形無法記得很清楚等詞
      （同前開卷第一四二頁反面），且于德忠亦證稱當日下午二時接獲大榕公司不
      詳員工以電話報稱南側大樓公司三樓有人鬥毆始與林清照至現場（同前開卷第
      一四一正面），是尚難以上開證人未親見被告等與自訴人間之肢體衝突，遽為
      被告有利之事實認定。
（四）綜上所述，被告等明知尚未完成變更登記及辦理董事長職務移交，竟為圖早日
      接管公司，而率眾施以拉扯、推打等強暴手段，妨害自訴人行使經營權等權利
      甚明。渠等所辯無非事後避重就輕之詞，顯不足採。本件事證已臻明確，被告
      四人犯行均堪認定。
二、核被告等所為，均係犯刑法第三百零四條第一項之強制罪。被告四人與不詳姓名
    之成年男子間有犯意聯絡及行為分擔，為共同正犯。爰審酌被告之素行、強勢接
    管公司之犯罪動機、目的、犯罪時所受之刺激、犯罪之手段、犯人之生活狀況、
    品行、智識程度、犯人與被害人平日之關係、犯罪所生之危害、各自參與之程度
    及犯罪後卸詞矯飾之態度等一切情狀，量處如主文所示之刑，並均諭知易科罰金
    之折算標準，以示懲儆。
據上論斷，應依刑事訴訟法第三百四十三條、第二百九十九條第一項前段、刑法第二
十八條、第三百零四條第一項、第四十一條第一項，罰金罰鍰提高標準條例第一條前
段、第二條，判決如主文。
中      華      民      國      九十      年      一    月    三十一    日
                                      臺灣臺北地方法院刑事第四庭
                                          法  官   吳  定  亞
右正本證明與原本無異。
如不服本判決，應於判決送達後十日內，向本院提出上訴狀。
                          書記官   巫  美  華
中      華      民      國      九十      年      二    月      二      日
附錄本案論罪科刑法條全文
刑法第三百零四條
以強暴、脅迫使人行無義務之事或妨害人行使權利者，處三年以下有期徒刑、拘役或
三百元以下罰金。
前項之未遂犯罰之。


司法院資訊處製作；財團法人民間司法改革基金會備份。
